【裁判字號】    90,訴,138
【裁判日期】    900927
【裁判案由】    損害賠償
【裁判全文】
臺灣臺北地方法院民事判決  九十年度訴字第一三八號
    原      告  乙○○○
    被      告  甲○○
右當事人間請求損害賠償事件，本院判決如左：
    主    文
被告應給付原告新台幣參佰捌拾貳萬零貳佰捌拾柒元及自民國九十年八月十一日起至
清償日止按週年利率百分之五計算之利息。
訴訟費用由原告負擔。
本判決於原告以新台幣壹佰貳拾柒萬參仟肆佰貳拾玖元供擔保後，得假執行。
    事    實
甲、原告方面：
一、聲明：如主文第一項所示，並陳明願供擔保請准宣告假執行。
二、陳述：
（一）被告為原告之夫陳奎之養女，原告為被告養父陳奎之配偶，坐落於台北市○○
      區○○段二小段三六二、三六三、三六六、三八一及三八七等地號土地應有部
      分及其上建物門牌號碼台北巿德行東路四十六巷五弄四號二樓房屋一棟及現金
      四百九十二萬九千三百九十五元，均屬陳奎之財產。陳奎前於八十七年七月三
      日曾立下公證遺囑，關於上開財產原告繼承三分之一，被告繼承三分之二。詎
      被告於繼承後未經原告同意，即將上開不動產所有權於八十七年十月間以買賣
      為原因移轉登記予他人，得款七百六十七萬元，扣除應付之簽約費、仲介費等
      ，尚餘六百五十三萬一千四百六十七元。
（二）被告共取得原告先夫陳奎之遺產計一千一百四十六萬零八百六十二元，被告意
      圖不法悉數侵占為己有，並未依照先夫陳奎上開公證遺囑之分配，被告之行為
      業已侵害原告之公同共有權，爰依民法第一百八十四條第一項前段規定，訴請
      被告賠償原告三百八十二萬零二百八十七元及自起訴狀繕本送達翌日即九十年
      八月十一日起至清償日止按週年利率百分之五計算之利息。
乙、被告方面：
    被告未於言詞辯論期日到場，亦未提出準備書狀作何聲明或陳述。
丙、本院依職權調取台灣士林地方法院八十九年度易字第五二四號刑事卷宗、本院八
    十七年度信認字第二六六六四四號認證卷宗、台灣士林地方法院八十七年度公字
    第二０九四六號認證卷宗。
    理    由
一、本件被告，未於言詞辯論期日到場，核無民事訴訟法第三百八十六條各款所列情
    形，爰依原告之聲請，由其一造辯論而為判決。
二、原告主張兩造之被繼承人陳奎於八十七年九月二十七日因病去世，遺有坐落於台
    北市○○區○○段三六二、三六三、三六六、三八一及三八七地號土地應有部分
    及其上建物門牌號碼台北市○○○路四六巷五弄四號二樓房屋及現金四百九十二
    萬九千三百九十五元。陳奎生前於八十七年七月三日曾立下公證遺囑，關於上開
    財產由原告繼承三分之一，被告繼承三分之二，詎被告於八十七年十月間未經原
    告同意即將上開不動產所有權以七百六十七萬元之價格移轉登記予他人，扣除簽
    約費、仲介費等費用，淨值六百五十三萬一千四百六十七元，復將上開四百九十
    二萬九千三百九十五元之現金均侵占入己。被告之上開行為業已侵害原告對上開
    財產之公同共同有權，被告自應賠償原告損害。爰依民法一百八十四條第一項前
    段規定，訴請被告損害三百八十二萬零二百八十七元及自起訴狀繕本送達翌日即
    九十年八月十一日起至清償日止按週年利率百分之五計算之利息等語。被告既未
    到庭陳述，亦未提出書狀供本院審酌。
三、原告主張兩造之被繼承人陳奎於八十七年九月二十七日因病去世，遺有坐落於台
    北市○○區○○段三六二、三六三、三六六、三八一及三八七地號土地應有部分
    及其上建物門牌號碼台北市○○○路四六巷五弄四號二樓房屋暨現金四百九十二
    萬九千三百九十五元。被告於八十七年十月間未經原告同意，以買賣為原因將上
    開不動產所有權移轉登記予他人，獲取買賣價金七百六十七萬元，扣除簽約費、
    仲介費、簽證規費及稅金等，尚餘六百五十三萬一千四百六十七元，陳奎生前於
    八十七年七月三日曾立下公證遺囑，關於上開不動產及動產之財產原告均可得其
    中三分之一之應繼分，業據原告提出死亡證明書、土地所有權狀、建築改良物所
    有權狀、本院八十七年度信認字第二六六六四四號函認證書、台灣士林地方法院
    八十七年度公字第二０九四六號認證書各乙份為證，被告既不於言詞辯論期日到
    庭陳述，復未提出書狀以供本院審酌，本院據原告提出之上開證據及調取上開卷
    宗之結果，堪信原告上開主張為真實。又被告於台灣士林地方法院檢察署八十八
    年一月二十五日訊問期日亦稱已將上開現金及不動產售出所得款項均存入伊自己
    的銀行帳戶，被告在刑事案件，自八十八年一月二十五日到庭接受訊問外，之後
    經合法傳喚均未到庭，現遭通緝中，被告於刑事案件之辯護人於八十八年十月二
    十一日訊問期日亦稱未受委任代被告處理其與原告間關於繼承財產之事宜，業據
    本院調取台灣士林地方法院八十九年度易字第五二四號刑事卷宗核閱無訛。是被
    告將繼承所得之現金四百九十二萬九千三百九十五元全數存入自己之帳戶，於原
    告對其提出刑事告訴後，經多次通知仍未到庭而遭法院通緝，復未委託他人處理
    其與原告間之遺產事宜，亦不出面與原告洽談處理遺產之事宜，原告亦未委託被
    告為其保管金錢，是被告將四百九十二萬九千三百九十五元之現金存在自己之帳
    戶，是基於為自己所有之意思。
四、按財產權因繼承而取得者，係基於法律之規定，繼承一經開始，被繼承人財產上
    之一切權利義務，即為繼承人所承受，而毋須為繼承之意思表示，故自命為繼承
    人而行使遺產上權利之人，必須於繼承開始時，即已有此事實之存在，方得謂之
    繼承權被侵害，若於繼承開始後，始發生此事實，則其侵害者，為繼承人已取得
    之權利，而非侵害繼承權利，最高法院八十五年度台上字第二三五○號參照。按
    因故意或過失，不法侵害他人之權利者，負損害賠償責任，民法第一百八十四條
    第一項定有明文。民法第一百八十四條第一項所謂權利，包括公同共有權，最高
    法院八十年台上字第一００號判決參照。又遺囑人於不違反關於特留分規定之範
    圍內，得以遺囑自由處分遺產；遺囑，自遺囑人死亡時，發生效力，民法第一千
    一百八十七條、第一千一百九十九條分別定有明文。兩造之被繼承人陳奎於八十
    七年七月三日曾立公證遺囑，公證遺囑之內容為原告可取得上開不動產及現金四
    百九十二萬九千三百九十五元之應繼分三分之一。兩造於陳奎逝世後，依民法第
    一千一百四十八條規定，繼承陳奎所有上開不動產及現金四百九十二萬九千三百
    九十五元之公同共有權，被告未經原告同意，於八十七年十月間將上開不動產所
    有權以買賣為原因移轉登記予他人，被告復將上開四百九十二萬九千三百九十五
    元之現金，全數存入自己之帳戶據為己有，此均是在繼承開始後方發生之事實，
    自屬侵害原告已取得權利之問題。兩造就上開財產尚未進行分割，是被告此故意
    行為應是侵害原告就上開財產之公同共有權。按應負損害賠償責任者，除法律另
    有規定或契約另有訂定外，應回復他方損害發生前之原狀；第一項情形，債權人
    得請求支付回復原狀所必要之費用，以代回復原狀；修正之民法第二百十三條第
    三項規定，於民法債編修正施行前因負損害賠償責任而應回復原狀者，亦適用之
    ；不能回復原狀或回復顯有重大困難者，應以金錢賠償損害，民法第二百十三條
    第一項、第三項、第二百十五條、民法債編施行法第十二條分別定有明文。被告
    已將上開不動產所有權移轉登記予他人，兩造均未主張該所有權移轉登記有何無
    效或得撤銷之事由，則被告侵害原告此部分之公同共有權，自屬不能回復原狀，
    依民法第二百十五條規定，應以金錢賠償損害。又被告侵害原告上開金錢之公同
    共有權，原告自得訴請被告賠償回復原狀所必要之費用。上開不動產出售價款扣
    除簽約費、仲介費、簽證規費及稅金等費用，計得六百五十三萬一千四百六十七
    元，上開現金金額計四百九十二萬九千三百九十五元，上開陳奎之遺產價值計一
    千一百四十六萬零八百六十二元（0000000+0000000=00000000），原告就上開遺
    產之應繼分為三分之一，依此計算，原告就上開遺產之公同共有權之價值計三百
    八十二萬零二百八十七元（00000000×1/3=0000000.3，元以下四捨五入），原
    告依此主張其因此所受損害之數額，為有理由。
五、綜上所述，原告依民法第一百八十四條第一項前段規定，訴請被告賠償就上開遺
    產公同共有權之損害計三百八十二萬二百八十七元，為有理由，應予准許。
六、原告陳明願供擔保，聲請宣告假執行，合於法律規定，爰酌定相當之擔保金額宣
    告之。
七、結論：原告之訴為有理由，依民事訴訟法第三百八十五條第一項前段、第七十八
    條、第三百九十條第二項判決如主文。
中      華      民      國    九十      年      九      月    二十七    日
                                            民事第二庭法      官  黃書苑
右為正本係照原本作成
如對本判決上訴，須於判決送達後廿日內向本院提出上訴狀
中      華      民      國    九十      年      九      月    二十七    日
                                                          書記官  陳俐妙


司法院資訊處製作；財團法人民間司法改革基金會備份。
